【裁判字號】    90,上,382
【裁判日期】    900711
【裁判案由】    給付違約金
【裁判全文】
臺灣高等法院民事判決  九十年度上字第三八二號
    上  訴  人  甲○○
    被  上訴人  乙○○
右當事人間請求給付違約金事件，上訴人對於中華民國九十年三月二十日臺灣臺北地
方法院八十九年度家重訴字第六號第一審判決提起上訴，本院判決如左：
    主    文
原判決除確定部分外，關於駁回上訴人後開第二項之訴部分，並訴訟費用 (確定部分
除外)之裁判廢棄。
被上訴人應給付石國瑄新台幣貳拾貳萬捌仟元、給付石國璇新台幣貳拾肆萬陸仟元及
均自民國八十九年六月二十八日起至清償日止，按年息百分之五計算之利息。
其餘上訴駁回。
第一、二審訴訟費用  (確定部分除外)，由被上訴人負擔五分之一；餘由上訴人負擔
。
    事    實
甲、上訴人方面：
一、聲明：(一)原判決關於駁回上訴人後開第(二)、(三)項之訴部分及該部分假執行之聲請
    均廢棄。(二)被上訴人應給付石國瑄新台幣（下同）二十二萬八千元、給付石國璇
    二十四萬六千元及均自起訴狀繕本送達翌日起至清償日止，按年息百分之五計算
    之利息。(三)被上訴人應給付上訴人二百萬元及自起訴狀繕本送達翌日起至清償日
    止，按年息百分之五計算之利息。(四)第二、三項之聲明，願供擔保請准宣告假執
    行。
二、陳述：除與原判決記載相同者，茲引用之外，補稱：
(一)、民國（下同）八十九年三月一日證券集中市場加權指數為九千六百多點，可見上
    訴人於八十九年二月二十二日催告時，股市一片榮景，其於同年四月間起訴，當
    時之股價指數亦係二年股市股價指數高之時期，上訴人催告被上訴人出售系爭股
    票，並無「現今股市一厥不振，出售顯不利於王國瑄、石國璇」之情，且若股市
    皆無反彈跡象，被上訴人永遠無須出售股票，將股款交付石國瑄、石國璇，對石
    國瑄、石國璇豈非更不利。
(二)、證人謝幸伶律師證稱兩造簽署之離婚協議書第三條第二項之約定係「給付無確定
    期限」，被上訴人亦於原審表示「協議書沒寫期限，．．．我是要在小孩十八歲
    時直接交給他們」，可見被上訴人已自認「給付無確定期限」，至多認為小孩滿
    十八歲時給付之期限屆至，從而被上訴人匯款行為並未附有「出售股票」之停止
    條件，被上訴人辯稱其將股票出售後，始負有交付股款之義務，實屬無據。
乙、被上訴人方面：
一、聲明：駁回上訴。
二、陳述：除與原判決記載相同者，茲引用之外，補稱：
(一)、系爭協議書第三條第二項約定被上訴人出售聯華電子、中國鋼鐵、世界先進股票
    後，將股價匯入石國瑄、石國璇帳戶，倘未出售上開股票，自無匯款可言，足徵
    被上訴人匯款行為係附有「出售股票」之停止條件，被上訴人於該停止條件成就
    時，始負有將股款匯入石國瑄、石國璇帳戶之義務，被上訴人於原審表示：「匯
    款沒寫期限」係重申約定匯款行為附有停止條件，而非無約定期限之意。且倘將
    該約定解為「給付無確定期限」，上訴人應急於要求被上訴人履行該約定，則上
    訴人於八十八年四月十四日簽訂協議書至同年六月四日辦畢離婚登記前，均未要
    求被上訴人出售上開股票，遲至八十九年二月二十二日始委請律師發函催告，進
    行索賠，與常情不符，且有違公平正義原則。
(二)、八十六年八月厎，股價指數達一萬零二百五十六點，八十七年三月股價指數九千
    三百七十八點，股市起起落落，再登高點指日可期，被上訴人乃石國瑄、石國璇
    親生母親，必會尋求高點出售股票，以謀取子女最大利益，上訴人謂股市走勢皆
    無反彈跡象，被上訴人豈非永遠無須出售股票，將股款交付石國瑄、石國璇云云
    ，不僅欠缺經濟知識，亦完全抹滅親情人性。
(三)、依證人蔡惠子證稱，可見系爭協議書第五條違約金之約定，與被上訴人是否出售
    上開股票無關，回復原狀之費用更是指房屋過戶到上訴人名下後，上訴人拒不辦
    理離婚登記時，上訴人應負擔房屋過戶回被上訴人名義之所有費用，可見上訴人
    依第五條約定請求違約金及回復原狀之費用，均無理由。
    理    由
一、上訴人起訴主張：兩造原為夫妻，於八十八年四月十四日簽訂系爭離婚協議書，
    並於同年六月四日辦妥離婚登記，惟被上訴人不依系爭離婚協議書第三條第二項
    約定出售其名下之聯華電子、中國鋼鐵、世界先進股票匯入石國瑄、石國璇帳戶
    ，經上訴人委請律師函催被上訴人限期履約無效，乃以起訴狀繕本之送達為解除
    系爭離婚協議書第三條關於夫妻財產行為部分之意思表示，爰依系爭離婚協議書
    第三條第二項約定請求被上訴人給付出售股票款二十二萬八千元予石國瑄、出售
    股票款二十四萬六千元予石國璇，併依系爭離婚協議書第五條約定請求被上訴人
    返還四百萬元、違約金四百萬元，及法定遲延利息之判決。（原審駁回上訴人之
    請求，上訴人僅就被上訴人應給付石國瑄二十二萬八千元、石國璇二十四萬六千
    元、上訴人二百萬元本息部分聲明不服，其餘敗訴部分未聲明不服，該部分業已
    確定。）
二、被上訴人則以：依系爭離婚協議書第三條第二項約定，被上訴人係將所有之聯華
    電子、中國鋼鐵、世界先進股票出售後贈與其子女，上訴人非債權人，自無權請
    求履行。且該條附有「出售股票」之停止條件，被上訴人有權決定何時出售，被
    上訴人既未出售上開股票，自無違反協議書之約定；第五條違約金及回復原狀之
    費用係針對上訴人未協同辦理離婚登記所為之約定，與伊是否出售股票無關，上
    訴人請求違約金及回復原狀費用，自屬無據等語，資為抗辯。
三、查，兩造原為夫妻，於八十八年四月十四日簽訂離婚協議書，並於同年六月四日
    辦妥離婚登記，協議書第三條第二項約定「男方（指上訴人）名下所持有之股票
    歸男方所有，女方（指被上訴人）名下所持有之股票聯華電子二千股股票出售後
    股價由女方匯入石國瑄郵局帳戶，另中國鋼鐵五千股股票及世界先進五千股股票
    出售後股價由女方匯入石國璇郵局帳戶，其餘股票均歸女方所有。」等語；因兩
    造未約定出售股票之時點，經上訴人於八十九年二月二十二日委託徐則鈺律師通
    知被上訴人，於文到七日內履行前開協議，被上訴人業於同年月二十三日接獲催
    告，至同年三月一日滿七日，三月一日證券市場收盤價，聯華電子每股為一百一
    十四元，二千股共二十二萬八千元，世界先進每股為四十九點二元，五千股共二
    十四萬六千元  (上訴人並未請求中國鋼鐵部分)等情，有離婚協議書、律師函、
    收件回執、剪報在卷可稽，並為被上訴人所不爭執，均堪信為真實。
四、被上訴人雖辯稱：伊係將股票出售後贈與其子女，上訴人非債權人，自無權請求
    履行云云。惟依系爭離婚協議書第三條第二項所載上開文義，可知被上訴人於出
    售其名下所持有之聯華電子二千股股票後，應將所得價款匯入石國瑄郵局帳戶，
    於出售其名下所持有之中國鋼鐵五千股股票及世界先進五千股股票後，應將所得
    價款匯入石國璇郵局帳戶，該項約定之性質自屬利益第三人契約，依民法第二百
    六十九條第一項規定，上訴人自得請求被上訴人出售股票，向第三人即石國瑄、
    石國璇為給付，被上訴人辯稱上訴人無權向請求，要無足採。又，兩造就協議書
    第三條第二項「出售後，股價匯入石國瑄、石國璇郵局帳戶」之約定係附停止條
    件或期限，固各執乙詞；惟按條件係指法律行為之效力之發生或消滅，繫於將來
    成就與否客觀上不確定之事實；期限則係指法律行為之效力之發生或消滅，繫於
    將來客觀上確定發生之事實。茲查，系爭股票為被上訴人所有，「出售」與否、
    及何時出售係繫於債務人主觀上之意思，非客觀之事實，自非條件，況縱認上開
    約定附有停止條件，亦因條件成就與否純依債務人意思決定，屬純粹隨意條件而
    無效，被上訴人辯稱上開約定係附有「出售股票」之停止條件，自屬無據。其次
    ，被上訴人在原審即陳明「協議書沒寫期限，．．．我是要在小孩十八歲時直接
    交給他們」，核與證人謝幸伶律師證稱兩造簽署之離婚協議書第三條第二項之約
    定，其給付無確定期限相符，由此足見，上開約定係屬「給付無確定期限」之情
    形。被上訴人抗辯應由伊決定出售股票之時點，尚不足為取。
五、按「給付無確定期限者，債務人於債權人得請求給付時，經其催告而未為給付，
    自受催告時起，負遲延責任。．．．前項催告定有期限者，債務人自期限屆滿時
    起負遲延責任。」、「清償期，除法律另有規定或契約另有訂定，或得依債之性
    質或其他情形決定者外，債權人得隨時請求清償，債務人亦得隨時為清償。」民
    法第二百二十九條第二項、第三百十五條分別定有明文。查系爭離婚協議書第三
    條第二項雖未明定「出售」時點，屬「給付無確定期限」之情形，則上訴人自訂
    立協議書，完成離婚登記後，即得請求被上訴人依約履行。上訴人業已限期催告
    被上訴人出售股票，將股款匯入二子女帳戶，從形式觀之，自屬為子女之利益為
    之，至催告時點，股價是高抑低，並非所問。蓋投資股票係一經濟活動，股價之
    漲跌並非個人所能控制，高點、低點均無從為準確之預測，被上訴人抗辯因伊認
    上訴人催告出售之時點非最佳時機，故伊為謀子女利益，自得拒絕於該時點出售
    股票，自非可採。從而，上訴人依兩造之約定，請求被上訴人依八十九年三月一
    日之股票收盤價，給付二十二萬八千元予石國瑄、二十四萬六千元予石國璇，為
    有理由，應予准許。
六、上訴人復主張因被上訴人違反系爭離婚協議書第三條第二項之規定，經其以本件
    起訴狀繕本之送達為解除系爭離婚協議書中有關夫妻財產部分之約定，自得依回
    復原狀之法律關係，請求被上訴人返還上訴人一百萬元並賠償一百萬元等語。惟
    按「解釋意思表示，應探求當事人之真意，不得拘泥於所用之辭句」民法第九十
    八條定有明文。而當事人立約當時之真意何在，自應考量過去事實、立約之背景
    ，綜合一切證據資料為判斷。經核系爭離婚協議書第五條固約定：「在簽定本協
    議書後，男、女雙方若有違反本協議之規定，無法達成本協議之內容，本協議書
    視為無效，違反規定之一方應負擔回復原狀之所有費用、拋棄石國瑄及石國璇之
    監護權、並賠償另一方肆佰萬元整。」惟本件離婚係由被上訴人主動提出，為上
    訴人所不否認，被上訴人為達離婚目的，除放棄子女之監護權外，並同意將原登
    記其名義之不動產移轉予上訴人，由上訴人補償伊四百萬元，乃於第三條第一項
    第二款約定：「男方於簽定本協議書時應以上開房地為抵押，向銀行貸款新台幣
    （以下同）肆佰萬元予女方，女方應配合辦理相關手續。在銀行核放貸款前，為
    確保女方權利，男方應交付票面金額為肆佰萬元，（票號：TH0000000）的本票
    乙紙予女方。男方在上開房地辦妥過戶登記，欲至律師處領取權狀時，須同時交
    付女方肆佰萬元之現金，女方於收取前開金額同時，返還本票予男方，雙方並應
    協同至戶政機關辦離婚登記。」參與擬定系爭離婚協議書之蔡惠子律師在原審亦
    證稱：第五項所謂違約賠償，目的是保障女方的財產過戶到男方的名下後，上訴
    人要和被上訴人辦理離婚登記，沒有談到是否包括其他條的違反等語；可見兩造
    關於第五條約定之真意，旨在牽制上訴人應協同被上訴人辦理離婚登記，以防上
    訴人於被上訴人將不動產移轉予上訴人後，拒不辦理離婚登記，致無法達成離婚
    之目的，故所謂「致無法達成本協議內容」，應係指辦理離婚登記而言，且因未
    能達成被上訴人要求離婚之目的，上訴人應將不動產所有權再移轉予被上訴人，
    被上訴人則應返還四百萬元，始有所謂應負擔回復原狀之所有費用、拋棄石國瑄
    及石國璇之監護權之可言。兩造簽訂系爭離婚協議書之目的既在於離婚、子女監
    護權及夫妻間財產之分配，將被上訴人名下股票出售後匯入石國瑄、石國璇帳戶
    ，並非系爭離婚協議書之目的，若認被上訴人因未出售股票，上訴人得依第五條
    約定，解除系爭離婚協議書有關夫妻財產約定部分，不但與兩造簽訂系爭離婚協
    議書之目的有違，亦有違衡平。況系爭股票迄仍在被上訴人名下，並未出售，有
    被上訴人提出之集保帳戶存摺附原審卷第八九至九五頁可按，並為上訴人所不爭
    執，而被上訴人應給付予石國瑄、石國璇之標的為現金，非股票，本無第五條所
    謂「致無法達成本協議內容」之情形；被上訴人既未有出售股票後拒將股款匯入
    之情事，尚難認被上訴人違約。茲被上訴人業已履行第三條第一項將房地移轉予
    上訴人，並已辦理離婚登記完畢，上訴人再以被上訴人未出售股票，將股款給予
    石國瑄、石國璇為由，主張被上訴人違約，僅就財產分配部分為解約之意思表示
    ，請求被上訴人回復原狀，返還一百萬元並賠償一百萬元，誠無可採。
七、綜上所述，上訴人本於兩造之約定及第三人利益契約，請求被上訴人給付石國瑄
    二十二萬八千元、給付石國璇二十四萬六千元及均自起訴狀繕本送達翌日 (即八
    十九年六月十八日起至清償日止，按年息百分之五計算之利息，為有理由，應予
    准許。而上訴人本於回復原狀請求權及兩造之約定，請求被上訴人返還一百萬元
    、賠償一百萬元及法定遲延利息，為無理由，應與其假執行之聲請併予駁回。又
    ，上訴人勝訴部分，未逾一百萬元，不得上訴第三審，自無宣告假執行之必要，
    原審就上開應准許部分，為上訴人敗訴之判決，尚有未洽，上訴意旨求予廢棄改
    判，為有理由，爰由本院予以廢棄改判如主文第二項所示；另原審就此部分駁回
    其假執行之聲請，其理由雖有不同，但結果並無二致。至於上訴人之請求不應准
    許部分，原判決為上訴人敗訴之判決，並駁回其假執行之聲請，經核於法並無不
    合，上訴意旨求予廢棄改判，為無理由，應予駁回。
八、本件事證已臻明確，兩造其餘之陳述及提出之攻擊防禦方法，均與判決結果不生
    影響，爰不一一審酌，附此敘明。
九、據上論結，本件上訴為一部有理由，一部無理由，依民事訴訟法第四百五十條、
    第四百四十九條第一項、第七十九條但書，判決如主文。
中      華      民      國    九十      年      七      月     十一     日
                                   民事第三庭
                                       審判長法  官  張  宗  權
                                             法  官  蕭  艿  菁
                                             法  官  吳  秀  美
右正本係照原本作成。
被上訴人不得上訴。
上訴人如不服本判決，應於收受送達後二十日內向本院提出上訴書狀，其未表明上訴
理由者，應於提出上訴後二十日內向本院補提理由書狀（均須按他造當事人之人數附
繕本）上訴時應提出委任律師或具有律師資格之人之委任狀；委任有律師資格者，另
應附具律師及格證書及釋明委任人與受任人有民事訴訟法第四百六十六條之一第一項
但書或第二項（詳附註）所定關係之釋明文書影本。
中      華      民      國    九十      年      七      月     十六     日
                                             書記官  常  淑  慧
附註：
民事訴訟法第四百六十六條之一（第一項、第二項）：
對於第二審判決上訴，上訴人應委任律師為訴訟代理人。但上訴人或其法定代理人具
有律師資格者，不在此限。
上訴人之配偶、三親等內之血親、二親等內之姻親，或上訴人為法人、中央或地方機
關時，其所屬專任人員具有律師資格並經法院認為適當者，亦得為第三審訴訟代理人
。


司法院資訊處製作；財團法人民間司法改革基金會備份。
